臺灣士林地方法院刑事判決　　　　　　　96年度訴緝字第64號
公　訴　人　臺灣士林地方法院檢察署檢察官
被　　　告　乙○○
上列被告因洗錢防制法案件，經檢察官提起公訴（93年度偵字第
7351、9691號），及臺灣板橋地方法院檢察署函請併案審理（95
年度偵字第3430號），被告於本院準備程序期日就被訴事實為有
罪之陳述，經本院合議庭裁定本案改由受命法官獨任以簡式審判
程序進行審理後，判決如下：
    主  文
乙○○連續犯幫助詐欺取財罪，處有期徒刑伍月，如易科罰金以
銀元佰元即新台幣玖佰元折算壹日。
    事實及理由
一本件犯罪事實及證據除引用檢察官起訴書之記載外，另補充如
  下：
  (甲)事實部分：
    被告乙○○雖知提供金融帳戶予不熟識之人使用，將可能幫
    助他人從事財產犯罪，卻因缺錢花用，竟基於幫助他人詐欺
    取財不確定犯罪故意之概括犯意，於民國93年3 月8 日至址
    設臺北市北投區○○○路○ 段422 號之誠泰銀行復興崗分行
    ，及址設臺北市○○區○○路2 段13號之華南銀行北投分行
    ，分別開設000000000000及000000000000號帳戶，並於同日
    將上開帳戶之存摺、提款卡、密碼及印鑑等資料，以新臺幣
    （下同）2,600 元（一組資料1,300 元）之代價，售予姓名
    年籍不詳自稱「施俊德」之成年男子，再於93年3 月10日，
    向陽信商業銀行申辦00000000000 號帳戶，並於同日將上開
    帳戶之存摺、提款卡、密碼及印鑑等資料以1,300 元之代價
    售予「施俊德」，復於93年4 月2 日至設於臺北市士林區○○○路42號之1 之華泰銀行石牌分行，申設0000000000000
    號帳戶，於同日將所取得之該帳戶存摺、提款卡、密碼及印
    鑑等資料以1,000 元之代價販賣予「施俊德」。乙○○販賣
    上揭帳戶資料之地點，分別在臺北縣淡水鎮竹圍地區之超級
    商店、撞球間等處。「施俊德」取得上開帳戶資料後，再交
    予詐欺集團之成員，詎該集團成員即分別於起訴書附表二所
    示之時間，致電予丁○○、丙○○、戊○○，並以起訴書附
    表二所示之詐騙方式訛詐丁○○、丙○○、戊○○，使丁○○、丙○○、戊○○陷於錯誤，而依指示超作提款機，將其
    等帳戶之款項分別匯入乙○○上揭華南銀行北投分行、誠泰
    銀行復興崗分行、華泰銀行石牌分行帳戶內（丁○○、丙○○、戊○○詳細遭詐騙之時間、地點、被詐之金額、該詐欺
    集團詐騙之方式等詳如起訴書附表二所示）。另該詐欺集團
    成員於93年3 月17日下午1 時30分致電甲○○，佯稱有人僱
    用其砍斷甲○○手腳，要甲○○匯66,000元平息此事云云，
    甲○○信以為真，遂依其等指示，匯30,000元至乙○○上揭
    陽信商業銀行帳戶，另匯100,000 元入林金蘭華僑商業銀行
    中壢分行00000000000000號帳戶（林金蘭部分檢察官另行偵
    辦）。丁○○、丙○○、戊○○、甲○○匯入乙○○前述帳
    戶之款項，旋遭詐欺集團成員提領一空。
  (乙)證據部分：
    被告乙○○就前揭犯罪事實自白不諱，核與起訴書所載之證
    據，及移送併案卷所附之證人甲○○於警詢證述、被告陽信
    商業銀行00000000000 號帳戶開戶資料、甲○○中國信託商
    業銀行000000000000號帳戶存摺影本相符，堪認被告所述，
    與事實相符，足以採信。本件事證明確，被告犯行洵堪認定
    ，應依法論科。
二按被告行為後，刑法於94年2 月2 日修正公布，95年7 月1 日
  施行，而刑法施行法亦於95年6 月14日增訂第1 條之1 。修正
  後刑法第2 條第1 項規定：「行為後法律有變更者，適用行為
  時之法律。但行為後之法律有利於行為人者，適用最有利於行
  為人之法律。」，係規範行為後法律變更所生新舊法律比較適
  用之準據法，於新法施行後，應適用修正後刑法第2 條第1 項
  之規定，為「從舊從輕」之比較（此條項規定，僅係新、舊法
  之比較適用之宣示性指導原則，並非實體刑罰法律，自不生行
  為後法律變更之比較適用問題）。且比較時應就罪刑有關之共
  犯、未遂犯、想像競合犯、牽連犯、連續犯、結合犯，以及累
  犯加重、自首減輕暨其他法定加減原因（如身分加減）與加減
  例等一切情形，綜其全部罪刑之結果而為比較（最高法院95年
  第8 次刑事庭會議決議參照）。經查：
  (一)被告行為時刑法第339 條第1 項之法定刑為「5 年以下有期
    徒刑、拘役或科或併科1 千元以下罰金」。查被告行為時，
    刑法分則編各罪所定罰金刑之貨幣單位原為銀元，修正前刑
    法第33條第5 款規定：「罰金：1 元（銀元）以上。」，而
    依罰金罰鍰提高標準條例規定，就72年6 月26日前修正之刑
    法部分條文罰金數額提高2 至10倍，其後修正者則不提高倍
    數，並依現行法規所定貨幣單位折算新臺幣條例規定，以銀
    元1 元折算新臺幣3 元；修正後刑法第33條第5 款規定：「
    罰金：新臺幣1,000 元以上，以百元計算之。」，刑法第33
    條第5 款所定罰金貨幣單位經修正為新臺幣後，刑法分則各
    罪所定罰金刑之貨幣單位亦應配合修正為新臺幣，為使刑法
    分則編各罪所定罰金之最高數額與刑法修正前趨於一致，乃
    增訂刑法施行法第1 條之1 ：「中華民國94年1 月7 日刑法
    修正施行後，刑法分則編所定罰金之貨幣單位為新臺幣。94
    年1 月7 日刑法修正時，刑法分則編未修正之條文定有罰金
    者，自94年1 月7 日刑法修正施行後，就其所定數額提高為
    30倍。但72年6 月26日至94年1 月7 日新增或修正之條文，
    就其所定數額提高為3 倍。」；從而，刑法分則編各罪所定
    罰金刑之最高數額，於上開規定修正後並無不同，惟修正後
    刑法第33條第5 款所定罰金刑最低數額，較之修正前提高，
    修正前刑法第33條第5 款規定為有利於被告。
  (二)被告行為後，刑法業已刪除舊刑法第56條連續犯之規定，此
    刪除雖非犯罪構成要件之變更，但顯已影響行為人刑罰之法
    律效果，自屬法律有變更，依新法第2 條第1 項規定，比較
    新、舊法結果，仍應適用較有利於被告之行為時法律即舊法
    論以連續犯（最高法院95年第8 次刑事庭會議決議參照）。
  (三)修正前刑法第30條規定：「幫助他人實行犯罪行為者，為幫
    助犯。雖他人不知幫助之情者，亦同。幫助犯之處罰，得按
    正犯之刑減輕之。」，而修正後之刑法第30條則規定：「幫
    助他人犯罪者，為從犯。雖他人不知幫助之情者，亦同。從
    犯之處罰，得按正犯之刑減輕之。」，觀諸修正前後幫助犯
    之規定，僅有文字之修正，無關成立幫助犯內容之實質變更
    ，非屬科刑規範事項之變更，自非法律之變更，應逕行適用
    修正後之規定，附此敘明。
  (四)經綜合比較，修正前後刑法之規定，以修正前之規定有利於
    被告，本件應一體適用修正前刑法之規定。
三按刑法上之幫助犯，係對於犯罪與正犯有共同之認識，而以幫
  助之意思，對於正犯資以助力，而未參與實施犯罪之行為者而
  言（最高法院75年度台上字第1509號、88年度台上字第1270號
  判決亦同此意旨）。是以，如未參與實施犯罪構成要件之行為
  ，且係出於幫助之意思提供助力，即屬幫助犯，而非共同正犯
  。本件被告基於幫助之犯意，提供上述帳戶存摺、提款卡及印
  章、密碼予「施俊德」。「施俊德」交予詐欺集團成員，該集
  團成員並利用被告之幫助，意圖為自己不法之所有，施用詐術
  使丁○○、丙○○、戊○○、甲○○等人陷於錯誤，因而將款
  項匯至被告所提供之上揭帳戶內，是被告所為係參與詐欺罪構
  成要件以外之行為，且在無證據證明被告係以正犯而非以幫助
  犯之犯意參與犯罪之情形下，應認其所為係幫助犯而非正犯行
  為。核被告所為，係幫助犯刑法第339 條第1 項詐欺取財罪。
  被告先後所犯多次犯行，時間緊接，犯罪構成要件相同，顯係
  基於概括犯意反覆為之，均為修正前刑法之連續犯，爰依修正
  前刑法第56條之規定以一罪論，並加重其刑。起訴書雖認被告
  所為係洗錢防制法第9 條第1 項洗錢罪之幫助犯，惟按洗錢防
  制法之制定，旨在防止特定重大犯罪不法所得之資金或財產，
  藉由洗錢行為，諸如經由各種金融機關或其他交易管道，轉換
  成為合法來源之資金或財產，切斷資金與當初犯罪行為之關連
  性，隱匿犯罪行為或該資金不法來源或本質，使偵查機關無法
  藉由資金之流向追查犯罪行為人，其所保護之法益為國家對特
  定重大犯罪之追訴及處罰。又洗錢行為係指行為人為掩飾或隱
  匿自己重大犯罪所得財物或財產上之利益（洗錢防制法第2 條
  第1 款），或行為人掩飾、收受、搬運、寄藏、故買或牙保他
  人因重大犯罪所得財物或財產上之利益（同法第2 條第2 款）
  。除利用不知情之合法管道（如金融機關）為之外，其他使所
  得財物或利益之來源合法化，或改變該財物或利益之本質，以
  避免追訴處罰之掩飾、藏匿犯特定重大犯罪所得財產或利益之
  行為均屬之。若非先有犯罪所得或利益，再加以掩飾或隱匿，
  而係取得犯罪所得或利益之犯罪手段，或未合法化犯罪所得或
  利益之來源，而能一目了然來源之不法性，即非洗錢防制法所
  規範之對象。經查本件係以詐欺集團成員，共同利用被告所提
  供之帳戶，將詐欺所得之款項直接匯入該帳戶，上開詐欺集團
  成員要求丁○○、丙○○、戊○○、甲○○將金錢匯入被告提
  供之帳戶之行為，本即係該詐欺集團為實施其詐欺行為之犯罪
  手段，並非於取得財物後，另為掩飾、隱匿其詐欺所得之行為
  ，亦非被告於詐欺集團成員實施詐欺犯罪取得財物後，另由被
  告為之掩飾、隱匿行為，此自丁○○、丙○○、戊○○、甲○○於接獲詐欺電話後，直接依指示至ＡＴＭ（即自動櫃員機）
  以轉帳方式將金錢匯入被告所提供之上述帳戶內等情可得而知
  。且偵查機關得藉由丁○○、丙○○、戊○○、甲○○將款項
  匯入被告帳戶等情，一目瞭然資金來源之不法性，並得以追查
  資金之流向，資金與當初犯罪行為之關連性並未被切斷，與「
  掩飾」、「隱匿」之性質亦有不符，核與洗錢防制法第2 條規
  定之洗錢行為構成要件有間。被告自亦不構成幫助洗錢之犯行
  。公訴人認被告構成幫助洗錢罪等，尚有未洽，惟起訴法條業
  經實行公訴檢察官更正為刑法第30條、第339 條第1 項之幫助
  詐欺取財罪，依檢察一體原則，本院自無庸再變更起訴法條，
  附此敘明。被告幫助他人犯上開詐欺之罪，爰依刑法第30條第
  2 項之規定，按正犯之刑減輕之，並依法先加重再減輕。又公
  訴人起訴書之犯罪事實雖未敘及被告販賣上揭陽信商業銀行帳
  戶之犯行，然檢察官就犯罪事實之一部起訴者，其效力及於全
  部，被告販賣陽信商業銀行帳戶之犯行，既經臺灣板橋地方法
  院檢察署函請併案審理（95年度偵字第3430號），且與公訴人
  起訴之犯罪事實有刑法修正前連續犯之裁判上一罪關係，依審
  判不可分之原則，均應為起訴效力所及，本院自應併予審究。
  爰審酌被告提供帳戶資料予詐欺集團成員使用，所為已影響社
  會正常交易安全，增加被害人尋求救濟之困難，並使犯罪之追
  查趨於複雜，危害社會情節甚鉅及其犯罪之動機、目的、手段
  、生活狀況、智識程度暨犯罪後之態度等一切情狀，量處如主
  文所示之刑，又修正前刑法第41條第1 項前段規定：「犯最重
  本刑為5 年以下有期徒刑以下之刑之罪，而受6 個月以下有期
  徒刑或拘役之宣告，因身體、教育、職業、家庭之關係或其他
  正當事由，執行顯有困難者，得以1 元以上3 元以下折算1 日
  ，易科罰金。」，而被告行為時之易科罰金折算標準，依95年
  7 月1 日修正條文施行前罰金罰鍰提高標準條例第2 條前段之
  規定（該條業經總統於95年5 月17日公布刪除，並自95年7 月
  1 日失效），就其原定數額提高為100 倍折算1 日，則被告行
  為時之易科罰金折算標準，應以銀元100 元至300 元折算1 日
  ，經折算為新臺幣後，係以新臺幣300 元至900 元折算為1 日
  ；惟修正後之刑法第41條第1 項前段則規定：「犯最重本刑為
  5 年以下有期徒刑以下之刑之罪，而受6 個月以下有期徒刑或
  拘役之宣告者，得以新臺幣1,000 元、2,000 元或3,000 元折
  算1日 ，易科罰金。」，比較修正前後之易科罰金折算標準，
  依刑法第2 條第1 項前段之規定，應適用修正前刑法第41條第
  1 項前段及修正前罰金罰鍰提高標準條例第2 條前段之規定，
  定其易科罰金之折算標準。再被告之上開犯行，犯罪時間雖在
  96年4 月24日以前，然按中華民國96年罪犯減刑條例第5 條規
  定：「本條例施行前，經通緝而未於中華民國96年12月31日以
  前自動歸案接受偵查、審判或執行者，不得依本條例減刑。」
  ，查被告經本院於95年1 月26日發佈通緝，於前述減刑條例施
  行後（96年7 月16日施行）之96年10月30日為警緝獲，並非自
  動歸案接受審判，依前開規定，自不符合該條例得以減刑之規
  定，附此敘明。
四公訴意旨另認：被告乙○○另販賣起訴書附表一編號1 、4 至
  6 、8 、9 之帳戶予「施俊德」，此部分亦犯幫助洗錢罪嫌云
  云，查被告另販賣起訴書附表一編號1 、4 至6 、8 、9 之帳
  戶予「施俊德」等情，業據被告自白不諱，惟依卷內資料，並
  無證據證明有被詐騙之被害人將遭訛詐之款項匯入上開帳戶，
  既無證據證明被告幫助之正犯即詐欺集團成員，已使用該帳戶
  讓被害人匯款，亦即該集團成員並未利用被告此部分之幫助，
  著手犯罪行為，依幫助犯從屬正犯之性質，被告提供上開帳戶
  之行為，自不成立幫助詐欺，公訴人起訴被告此部分之犯行，
  自屬犯罪不能證明（實行公訴檢察官亦當庭減縮此部分之起訴
  事實）。此部分犯罪事實因起訴檢察官認與已起訴且經本院論
  罪科刑部分，有連續犯裁判上一罪關係，爰不另為無罪之諭知
  。
五據上論斷，應依依刑事訴訟法第299 條第1 項前段、第273 條
  之1 第1 項、第310 條之2 、第454 條第2 項，刑法第2 條第
  1 項前段、第339 條第1 項、第30條第2 項、第41條第1 項前
  段，修正前刑法第56條，刑法施行法第1 條之1 ，修正前罰金
  罰鍰提高標準條例第2 條，判決如主文。
六本案經檢察官湯偉祥到庭執行職務。
七如不服本判決，應於收受送達後10日內向本院提出上訴書狀，
  其未敘述上訴之理由者並得於提起上訴後20日內向本院補提理
  由書（均須按他造當事人之人數附繕本）。
中　　華　　民　　國　　96　　年　　11　　月　　30　　日
                  刑事第三庭  法  官      江翠萍
以上正本證明與原本無異。
如不服本判決，應於收受送達後10日內向本院提出上訴書狀，其
未敘述上訴之理由者並得於提起上訴後20日內向本院補提理由書
（均須按他造當事人之人數附繕本）。
                              書記官      陳慧玲
中　　華　　民　　國　　96　　年　　12　　月　　3 　　日
附錄本判決論罪科刑依據之法條：
中華民國刑法第339條
意圖為自己或第三人不法之所有，以詐術使人將本人或第三人之
物交付者，處5 年以下有期徒刑、拘役或科或併科1 千元以下罰
金。
以前項方法得財產上不法之利益或使第三人得之者，亦同。
前二項之未遂犯罰之。
